【裁判字號】    99,監宣,62
【裁判日期】    991011
【裁判案由】    監護宣告
【裁判全文】
臺灣苗栗地方法院民事裁定              99年度監宣字第62號
聲  請  人  乙○○
相  對  人  甲○○
上列聲請人聲請對相對人為監護宣告事件，本院裁定如下：
    主  文
宣告相對人甲○○（民國72年5 月11日出生，身分證統一編號：
Ｚ000000000號）為受輔助宣告之人。
選定乙○○（民國39年5 月26日出生，身分證統一編號：Ｚ00000
0000號）為受輔助宣告之人之輔助人。
除民法第十五條之二第一項第一款至第六款所定之行為外，受輔
助宣告之人所為之法律行為，其金額或價額在新台幣五千元以上
者，亦應經輔助人同意。
程序費用新臺幣壹仟元由受輔助宣告之人負擔。
    理  由
一、按對於因精神障礙或其他心智缺陷，致其為意思表示或受意
    思表示，或辨識其意思表示效果之能力，顯有不足者，法院
    得因本人、配偶、四親等內之親屬、最近1 年有同居事實之
    其他親屬、檢察官、主管機關或社會福利機構之聲請，為輔
    助之宣告，民法第15之1 條第1 項定有明文。次按法院對於
    監護之聲請，認為未達民法第14條第1 項之程度，而有輔助
    宣告之原因者，得依聲請或依職權以裁定為輔助之宣告，民
    事訴訟法第624 條之3 第1 項亦有明文規定。
二、本件聲請意旨略以：聲請人乙○○為相對人之父，相對人為
    精神分裂症患者，其病情不穩定，是非判斷能力亦差，多次
    遭他人欺騙而在外積欠債務，為此請求宣告相對人為受監護
    宣告之人，並限制相對人今後所為之法律行為，其金額或價
    額在新台幣（以下同）5,000 元以上者，亦應經聲請人同意
    等語，並提出診斷證明書、本票、借據、當票（以上均影本
    ）等件為證。本院於民國99年8 月11日會同聲請人、鑑定人
    即財團法人為恭紀念醫院林玉財醫師對相對人實施鑑定，並
    在鑑定人前訊問相對人，相對人對法官所詢問之問題尚能正
    確回答，鑑定人並當場表示：相對人有精神分裂狀況，其一
    般智能尚可，可以了解對話內容及表達，但其執行意思之能
    力則可能有問題，仍需進一步鑑定等語，此有勘驗筆錄在卷
    可稽。又經鑑定人鑑定結果：相對人屬中下智能範圍，其語
    文表達組織精緻度和處置速度不佳，問題解決策略較傾向嘗
    試錯誤，缺乏預先規劃，顯示其組織計劃能力有限，且較需
    藉由外在支持來控制自己行為，經評估相對人為慢性精神分
    裂症，對一般事物的理解、認知、判斷及自我控制能力受損
    ，因此其意思表示、受意思表示，及辨識其意思表示效果之
    能力達顯有不足之程度，管理與處分其財產需人協助等語，
    此有財團法人為恭紀念醫院精神醫療中心司法鑑定報告書1
    份在卷可稽。從而，自堪認相對人僅為理解、認知、判斷及
    自我控制能力較為不足，在作判斷時需他人協助，其尚非完
    全不能為意思表示，亦非不能辨識其意思表示之效果，未達
    應受監護宣告之程度。然其辨識能力仍顯有不足，故聲請人
    聲請監護宣告，雖屬無據，惟相對人仍有受輔助宣告之必要
    ，爰依職權宣告相對人為受輔助宣告之人。
三、次按受輔助宣告之人，應置輔助人；法院為輔助之宣告時，
    應依職權就配偶、四親等內之親屬、最近一年有同居事實之
    其他親屬、主管機關、社會福利機構或其他適當之人選定一
    人或數人為輔助人；法院為前項選定及指定前，得命主管機
    關或社會福利機構進行訪視，提出調查報告及建議；輔助之
    聲請人或利害關係人亦得提出相關資料或證據，供法院斟酌
    。法院選定輔助人時，應依受輔助宣告之人之最佳利益，優
    先考量受輔助宣告之人之意見，審酌一切情狀，並注意下列
    事項：一、受輔助宣告之人之身心狀態與生活及其財產狀況
    。二、受輔助宣告之人與其配偶、子女或其他共同生活之人
    間之情感狀況。三、輔助人之職業、經歷、意見及其與受輔
    助宣告之人之利害關係。四、法人為輔助人時，其事業之種
    類與內容，法人及其代表人與受輔助宣告之人之利害關係，
    民法第1113條之1 第1 項、第1113條之1 第2 項準用同法第
    1111條、第1111條之1 定有明文。又按輔助宣告之裁定，應
    同時選定輔助人，並附理由，民事訴訟法第624 條之1 第3
    項準用同法第604 條第1 項亦有明文規定。本院審酌聲請人
    乙○○為相對人之父，並與相對人同住，有照顧相對人生活
    之事實，且有意願擔任相對人之輔助人，復參酌苗栗縣政府
    訪視調查報告，認為：聲請人乙○○與相對人共同生活，其
    居家環境整齊乾淨，聲請人與其妻，即相對人之母共同分擔
    照顧相對人之責，為相對人之主要照顧者，因擔心相對人判
    斷力不足在外受騙致積欠債務，為保障其權益，故為本件請
    求，其請求動機單純且必要，本案評估如由聲請人乙○○擔
    任輔助人並無不妥等語，足認由聲請人乙○○擔任相對人之
    輔助人，應可善盡保護相對人權益之責任。爰依前揭規定，
    選定聲請人乙○○為相對人之輔助人。
四、末按受輔助宣告之人為下列行為時，應經輔助人同意。但純
    獲法律上利益，或依其年齡及身分、日常生活所必需者，不
    在此限：一、為獨資、合夥營業或為法人之負責人。二、為
    消費借貸、消費寄託、保證、贈與或信託。三、為訴訟行為
    。四、為和解、調解、調處或簽訂仲裁契約。五、為不動產
    、船舶、航空器、汽車或其他重要財產之處分、設定負擔、
    買賣、租賃或借貸。六、為遺產分割、遺贈、拋棄繼承權或
    其他相關權利。七、法院依前條聲請權人或輔助人之聲請，
    所指定之其他行為。第78條至第83條規定，於未依前項規定
    得輔助人同意之情形，準用之。第85條規定，於輔助人同意
    受輔助宣告之人為第1 項第1 款行為時，準用之，民法第15
    條之2 第1 項至第3 項定有明文。本件請求係為避免相對人
    因判斷力不足致在外受騙、積欠債務而為，係出於保護相對
    人之目的，而相對人於98年及99年間，曾向他人借貸為數20
    ,000元及30,000元之金額，於97年至99年間，亦曾多次簽發
    金額為15,000、20,000及30,000元不等之本票，並有將使用
    中、車牌L2Y-082 之機器腳踏車設定質權向當鋪業者借貸之
    記錄，此均有本票、借據及當票之影本附卷可稽，又據相對
    人於本院上開鑑定期日中所述，其借錢之用途，有用於打電
    玩者，亦有用於撥打色情電話者，均非屬必要之行為，故就
    保護相對人之目的而言，實有必要就相對人上開借貸行為及
    簽發票據之行為做進一步之限制。本院審酌上開民法第15條
    之2 第1 項第1 款至第6 款所列舉之行為，恐未能包含相對
    人上開簽發票據之無因、單獨行為，為免對相對人之保護有
    掛一漏萬之虞，並依聲請人之請求，爰一併限制相對人所為
    之法律行為，其金額或價額在5,000 元以上者，亦應經輔助
    人同意，以維相對人權益。爰裁定如主文第3 項所示。
五、依民事訴訟法第624 之1 條第3 項、第608 條第1 項，裁定
    如主文。
中    華    民    國    99    年    10    月    11    日
                  家事法庭   法  官  潘進順
以上正本係照原本作成。
如不服本裁定關於選定輔助人部分，應於送達後十日內向本院提
出抗告狀，並繳納抗告費新臺幣壹仟元；其餘部分，不得抗告。
                             書記官  劉文倩
中    華    民    國    99    年    10    月    11    日

司法院資訊處製作；財團法人民間司法改革基金會備份。
